臺灣高等法院刑事判決
110年度上訴字第240號
上  訴  人  
即  被  告  廖國勝



上列上訴人因違反毒品危害防制條例案件，不服臺灣新北地方法
院109年度訴字第1083號，中華民國109年10月16日第一審判決（
聲請簡易判決處刑案號：臺灣新北地方檢察署108年度毒偵字第6
400號），提起上訴，本院判決如下：
    主  文
上訴駁回。               
    事實及理由
一、經本院審理結果，認第一審以上訴人即被告廖國勝被訴施用
    第一級、第二級毒品犯行，起訴之程序違背規定，而為被告
    公訴不受理之判決，認事用法均無不當，應予維持，並引用
    第一審判決書記載之證據及理由（如附件）。
二、被告上訴意旨略以：㈠被告否認有施用第一級毒品犯行，被
    告於民國109年4月24日監所內看診，醫師開立之處方用藥「
    （管04）TRACETON FILM COATED TABLETS」為管制藥品，顯
    然被告平時有服用管制藥品之情形，故本件所採尿液中才呈
    嗎啡陽反應，請求向衛生福利部中央健康保險署（下稱健保
    署）函查被告於106年1月1日起至108年9月10日止，看診所
    有處方用藥明細中，是否含有嗎啡成分；㈡被告係因毒品通
    緝到案，員警以告知檢察官撤銷被告易科罰金處分為脅迫，
    導致被告順從而為驗尿，此等同意自不應視為被告之「自願
    性」同意，自不符同意採尿之「同意性」要件。再者，員警
    係先對被告採尿後，始製作警詢筆錄，且警詢筆錄上所載詢
    問人及記錄人與事實不符，亦難依該筆錄之記載，認被告同
    意採尿云云。經查：
　㈠被告於108年9月10日17時55分為警採尿，經送台灣檢驗科技
    股份有限公司以EIA酵素免疫分析法初步檢驗，再以GC/MS氣
    相層析/質譜儀法檢驗結果，其所採尿液呈安非他命、甲基
    安非他命及嗎啡陽性反應，此有該公司108年9月24日濫用物
    檢驗報告、自願採尿同意書、新北市政府警察局受採集尿液
    檢體人姓名及檢體編號對照表在卷可憑（見108年度毒偵字
    第6400號卷《下稱毒偵卷》第7至9頁），被告雖辯稱其尿液中
    含有嗎啡之陽性反應，可能係服用含嗎啡成分之管制藥品所
    致云云。惟依被告所提處方用藥明細所示（見本院卷第31頁
    ），其中雖有「（管04）TRACETON FILM COATED TABLETS」
    之記載，然被告取得上開藥品之時間係在109年4月24日，已
    在本件被告經警採尿之後，與本案無涉。另經本院向健保署
    函查被告自106年1月1日起至108年9月10日止，至醫療院所
    看診開立之處方用藥結果，相關之醫療院所於108年間開立
    予被告之藥品中，並無管制藥品之記載，此有健保署110年2
    月17日健保醫字第1100001940號函及所附資料可憑（見本院
    卷第87、105至109頁）。又法務部法醫研究所針對服用藥物
    是否導致尿液檢體檢驗結果呈鴉片類陽性反應情形，曾函稱
    ：依美國研判標準，受檢者尿液中總可待因含量大於300ng/
    mL，且嗎啡與可待因含量比例小於二比一時，研判為可待因
    使用者，此有法務部法醫研究所109年1月7日法醫毒字第108
    00227820號函在卷足參（見本院卷第137頁），而被告所採
    尿液經檢驗結果，可待因未檢出，嗎啡閾質為1077，與上開
    法務部法醫研究函所稱因服用藥物導致尿液中呈鴉片類陽性
    反應情形不符，被告辯稱其尿液中呈嗎啡之陽性反應，可能
    係因服用醫生開立之藥物所致，尚無可採。
　㈡依證人即查獲本案之警員湯雨翔於原審證稱：本件係因被告
    另案通緝所以將他帶回派出所。我們問他是否有施用毒品，
    他回答沒有，我們再問他是否同意採尿，他說好。沒有強制
    或脅迫被告驗尿，否則對被告有不利的後果。製作筆錄詢問
    人是陳詣，由我製作筆錄。在製作筆錄之前就有問過被告是
    否同意採尿，在採尿完之後我們才做筆錄等語（見原審108
    年度簡字第7814號卷《下稱原審簡字卷》。另證人即警員於原
    審亦證稱：逮捕被告後，有依被告之要求打電話到法院，申
    請暫緩執行。有問被告是否同意採尿，因為他有毒品前科，
    如果他不同意，我也不會強迫他。被告是在製作筆錄之前採
    尿，是由我對被告採尿等語（見原審簡字卷第171至174），
    並有前揭自願採尿同意書在卷可憑，且被告於採尿後，員警
    對其製作警詢筆錄時，問稱：你是否願意接受警方採集你的
    尿液送驗？被告答：對，亦有警詢筆錄可稽（見毒偵卷第5
    頁反面），足證員警對被告採尿確係基於被告之同意無訛。
    至於上開警詢筆錄記載詢問人及記錄人均係警員湯雨翔，與
    實際上係由警員陳詣詢問，警員湯雨翔記錄不符，雖有微疵
    ，然與被告是否出於自願性同意採尿無涉，被告辯稱警員採
    尿違法，所取得尿液不得作為被告犯罪之證據云云，亦無足
    採。
三、本案被告施用毒品之行為距前一次觀察勒戒已逾3年，業據
    原審查明，原審以依新修正之毒品危害防制條例規定，本案
    已不得追訴，檢察官逕行起訴，其程序違背規定，不經言詞
    辯論，為公訴不受理之諭知，於法並無不當。被告雖執前詞
    提起上訴，為無理由，應予駁回，並不經言詞辯論為之。
四、據上論斷，應依刑事訴訟法第373條、第368條、第372條，
　　判決如主文。
中　　華　　民　　國　　110 　年　　3 　　月　　29　　日
                  刑事第二十三庭審判長法　官  許永煌
                                      法　官  吳定亞
                                      法　官  黃美文
以上正本證明與原本無異。
如不服本判決，應於收受送達後20日內向本院提出上訴書狀，其
未敘述上訴之理由者並得於提起上訴後20日內向本院補提理由書
（均須按他造當事人之人數附繕本）「切勿逕送上級法院」。
                                      書記官  湯郁琪
中　　華　　民　　國　　110 　年　　3 　　月　　30　　日
附件：
臺灣新北地方法院刑事判決　　　　　　 109年度訴字第1083號
聲　請　人　臺灣新北地方檢察署檢察官
被　　　告　廖國勝
選任辯護人　楊敏宏律師(法扶律師)
上列被告因違反毒品危害防制條例案件，經檢察官聲請以簡易判
決處刑（108年度毒偵字第6400號），本院認不宜以簡易判決處
刑，改依通常程序審理（原受理案號：108年度簡字第7814號）
，並判決如下：
    主  文
本件公訴不受理。
    理  由
一、聲請簡易判決處刑意旨略以：被告廖國勝前因施用毒品案件
    ，經依臺灣板橋地方法院（現更名為臺灣新北地方法院）裁
    定送觀察、勒戒後，認無繼續施用毒品之傾向，於民國88年
    4月7日執行完畢釋放出所，由臺灣新北地方檢察署檢察官以
    88年度偵字第718號為不起訴處分確定。又於5年內再因施用
    毒品案件，經依同法院裁定送觀察、勒戒後，認無繼續施用
    毒品之傾向，於91年3月27日執行完畢釋放出所，由該署檢
    察官以91年度毒偵字第277號為不起訴處分確定。詎猶不知
    悔改，基於施用第一級毒品之犯意，於108年9月10日17時55
    分為警採尿前回溯26小時內之某時許，在不詳處所，施用第
    一級毒品海洛因1次。另基於施用第二級毒品之犯意，於108
    年9月8日中午某時許，在○○市○○區○○路0段000巷00弄00號0
    樓住處，以將第二級毒品甲基安非他命放置玻璃球吸食器內
    燒烤吸食煙霧之方式，施用第二級毒品甲基安非他命1次。
    嗣於108年9月10日16時50分，在新北市○○區○○○道0段0號前
    ，因另案通緝為警逮捕，並經其同意後採尿送驗結果，呈甲
    基安非他命、可待因及嗎啡陽性反應。因認被告涉犯毒品危
    害防制條例第10條第1項施用第一級毒品及同條第2項施用第
    二級毒品等罪嫌。
二、聲請意旨認被告涉犯前開罪嫌，無非係以被告於警詢及偵查
    中之供述以及自願採尿同意書、新北市政府警察局受採集尿
    液檢體人姓名及檢體編號對照表、台灣檢驗科技股份有限公
    司108年9月24日出具之濫用藥物檢驗報告（檢體編號：C000
    0000)各1紙為其論據。訊據被告於本院詢問時供承有施用第
    二級毒品安非他命犯行，惟否認有何施用第一級毒品犯行，
    且辯稱：伊認為警員係違法採尿，當時伊因交通違規經警盤
    查後發現伊因案通緝，將伊帶回派出所時，伊要求打電話給
    執行書記官遭警拒絕，在伊配合警員搜索身體後，警員又強
    迫伊配合採尿，但伊不願配合，警員就將伊帶到走廊，出腳
    踹伊，並出言若伊不配合採尿，就要告訴檢察官不伊讓案件
    得以易科罰金，待回到室內後，伊只好同意採尿，因此警訊
    筆錄之內容乃伊受到脅迫、利誘之陳述等語。
三、經查：
㈠、按起訴之程序違背規定者，應諭知不受理之判決，且得不經
    言詞辯論為之，刑事訴訟法第303條第1款、第307條定有明
    文。次按訴訟條件的欠缺，於起訴之後、審理之中，能否加
    以補正？此於我國，法無明文，德國實務、通說，持肯定說
    ；法國相反；日本戰前採同法國，戰後採同德國，但仍有異
    說。我國學者間乃有主張訴訟條件之欠缺，究竟應否准予補
    正，必須調和「法的安定性」與「法的具體妥當性」，經作
    適當之衡量後，始可決定；倘准予補正反較不許補正，更能
    符合訴訟整體利益，且對被告亦不致發生不當之損害者，為
    達訴訟之合目的性，自應許可其補正。蓋此種情形，如不許
    其補正，必於諭知不受理後再行起訴，徒增程序上之繁瑣，
    並無實益，故許其補正。細言之，學說上已發展出因當事人
    未異議而治癒；對被告權益未生影響而治癒；基於訴訟經濟
    考量而治癒；及不得治癒之瑕疵等區分（最高法院105年度
    台非字第203號判決意旨參照）。又訴訟條件乃欲為實體判
    決所應具備之條件，法院對於訴訟條件有無欠缺，不問訴訟
    程度如何，得依職權調查之。
㈡、被告行為後，毒品危害防制條例於109年1月15日修正公布，
    部分條文於同年7月15日施行，就該條例修正施行前犯第10
    條之罪，且現於審判中之案件，因檢察官於起訴前，未及審
    酌修正後該條例第23條第2項規定，而就「3年後再犯」施用
    第一級或第二級毒品犯行，逕行提起公訴者，因依同條例第
    20條第1項或第35條之1第2款立法說明所指之觀察、勒戒或
    強制戒治，仍屬拘束人身自由之保安處分，是檢察官未及審
    酌修法後規定逕予訴追，致使剝奪被告適用非拘束人身自由
    之緩起訴處分程序，而影響其與家庭、工作處所連結及復歸
    社會，自與本次修正採取寬厚措施之立法目的未符；且相較
    於偵查中有同此情形之被告，依該條例第35條之1第1款規定
    「一、偵查中之案件，由檢察官依修正後規定處理。」，亦
    即相同情形於偵查中尚未終結之案件，檢察官仍得依據同條
    例第24條第1項規定為附命完成戒癮治療之緩起訴處分，則
    就同為「3年後再犯」施用毒品之行為人，僅因檢察官終結
    偵查時間先後，而就相同事物為不同處理，於欠缺為此差別
    待遇之正當理由下，亦有違平等原則之情。又該條例第35條
    之1之立法說明，未將現行第24條第1項得為附命完成戒癮治
    療之緩起訴處分之情形納入；且說明中有關「為求程序之經
    濟」，尚難足認為逕命被告為觀察、勒戒或強制戒治等拘束
    人身自由之保安處分之正當基礎。是認就修正前經觀察勒戒
    或強制戒治「3年後再犯」之被告（含3犯及以上），而經檢
    察官逕行起訴，且現於法院審理中者，基於現行第24條第1
    項規定附命完成戒癮治療之緩起訴處分，非法院所得為之，
    而為檢察官所獨占之起訴裁量權，於檢察官未及審酌行使前
    揭裁量權前由法院依職權為觀察、勒戒，不啻剝奪被告可能
    受有附命完成戒癮治療之緩起訴處分等非拘束人身自由處分
    之可能性。故於此情形法院自不宜逕依職權為觀察、勒戒或
    強制戒治之裁定，且因此時訴訟條件已有欠缺，對被告權益
    已生重大影響，亦無從治癒此一訴訟條件欠缺之瑕疵，自應
    以起訴違背程序，諭知公訴不受理判決（臺灣高等法院109
    年度上訴字第2570號判決意旨參照）。
㈢、又查，被告前因施用毒品案件，經送觀察、勒戒後認無繼續
    施用毒品之傾向，先後於88年4月7日、91年3月27日執行完
    畢出所，並由檢察官分別以88年度偵字第718號、91年度毒
    偵字第277號為不起訴處分確定在案，此有臺灣高等法院被
    告前案紀錄表1份在卷可稽，而本件被告前經觀察、勒戒執
    行完畢後，係於3年後再犯本件施用毒品犯行，與修正後毒
    品危害防制條例第23條第2項「3年後再犯」之規定相符，依
    該條例第35條之1第2款前段規定，應適用修正後規定，而檢
    察官未及審酌有無對被告附命完成戒癮治療之緩起訴處分之
    可能，逕予起訴，其訴訟條件已有欠缺，且對被告權益影響
    重大，其起訴之程序違背規定，揆諸前揭說明，爰不經言詞
    辯論，逕為諭知不受理之判決。
據上論斷，應依刑事訴訟法第452條、第303條第1款、第307條，
判決如主文。
中    華    民    國  109    年    10    月      16   日
                  刑事第二十六庭  審判長法  官  徐蘭萍
                                        法  官  黎錦福
                                        法  官  陳昭筠
上列正本證明與原本無異。
如不服本判決，應於判決送達後20日內敘明上訴理由，向本院提
出上訴狀 (應附繕本) ，上訴於臺灣高等法院。其未敘述上訴理
由者，應於上訴期間屆滿後20日內向本院補提理由書「切勿逕送
上級法院」。
                                        書記官  石秉弘
中    華    民    國   109    年    10    月    19    日